臺灣彰化地方法院刑事判決　　　　　　　　　　　　　八十六年度自字第一五七號
　　自　訴　人　丙○○
　　自訴代理人　張績寶律師
　　　　　　　　張繼準律師
　　被　　　告　丁○○
　　被　　　告　戊○○
　　被　　　告　乙○○
　　被告　甲○○
　　被　　　告　詹建彬
　　共　　　同
　　選任辯護人　李慶松律師
右列被告等因過失致死案件，經自訴人提起自訴及臺灣彰化地方法院檢察署移送審理
（八十六年度偵字第六九三二號），本院判決如左：
    主      文
丁○○、戊○○、乙○○、甲○○、詹建彬均無罪。
    理      由
一、自訴意旨略以：被告丁○○、戊○○、乙○○、甲○○、詹建彬均為財團法人彰
    化基督教醫院（下稱彰基醫院）之醫師，均為從事醫療業務之人。緣自訴人丙○○之夫即被害人李俊輝於民國八十六年四月七日晚間，因患有痔瘡前往彰基醫院
    掛號門診，經被告戊○○初診後告知被害人須進行手術治療，但並未先為必要之
    身體檢查，即於翌日早上由被告戊○○施行手術。被害人於同年月十四日依照醫
    囑回診時，曾向被告戊○○表示身體經常感覺忽冷忽熱，且傷口疼痛不止，並有
    大量出血，惟被告戊○○僅將傷口作去膿給藥等處理，並責罵被害人不能忍受疼
    痛，未檢查被害人手術傷口是否惡化感染而為妥善處理，且不理會被害人之痛苦
    。迨被害人身體發冷發熱之情形愈發嚴重，乃於同年月十八日凌晨五時許前往彰
    基醫院急診，被告丁○○當時為急診室醫師，僅決定開刀處理傷口，卻未針對被
    害人症狀及時診療；且被告丁○○與擔任麻醉醫師之被告乙○○二人，理應充分
    掌握被害人開刀前之身體狀況，以決定麻醉藥物、劑量、方式、時間，惟竟未事
    先注意檢查被害人患有糖尿病之情形，遽行施予全身麻醉而加劇被害人病情，已
    有明顯疏失；被告甲○○醫師當時懷疑被害人患有結腸癌而進行手術，被告詹建
    彬並參與該次手術，惟被害人從無結腸癌之病史，上開懷疑毫無根據，均難謂並
    無過失。至當日下午二時許被害人已昏迷不醒，被告丁○○始告知被害人家屬：
    係因初診時開刀傷口感染引起嚴重敗血症，導致被害人陷於昏迷狀態，已針對傷
    口開刀處理等語。惟被害人仍在加護病房中持續昏迷，至同年月十九日傍晚病情
    急遽惡化，延至當日晚間九時二十分許急救無效死亡。因認被告丁○○、戊○○
    、乙○○、甲○○、詹建彬涉有刑法第二百七十六條第二項之業務過失致死罪嫌
    等語。
二、按犯罪事實應依證據認定之，無證據不得推定其犯罪事實，刑事訴訟法第一百五
    十四條定有明文。而刑事訴訟法上所謂認定犯罪事實之證據，係指足以認定被告
    確有犯罪行為之積極證據而言，該項證據自須適合於被告犯罪事實之認定，始得
    採為斷罪資料，最高法院二十九年上字第三一０五號著有判例。又認定犯罪事實
    所憑之證據，無論係直接證據或間接證據，其為訴訟上之證明，須於通常一般之
    人均不致有所懷疑，而得確信其為真實之程度者，始得據為有罪之認定，倘其證
    明尚未達到此一程度，而有合理之懷疑存在，復無其他調查途徑可尋，法院即應
    為無罪之判決，最高法院七十六年台上字第四九八六號判例足資參照。又刑法所
    定之業務過失致死罪，係以行為人之業務過失行為引起被害人發生死亡結果為要
    件，是以該罪之成立除須積極證明行為人確有過失外，尚應就該過失行為與死亡
    結果間具有相當因果關係充分說明，且得超越通常人之合理懷疑，始足當之。
三、自訴人認被告五人涉犯業務過失致死罪嫌，無非係以：（一）被告戊○○於第一
    次進行肛門管手術前，未作充分之術前檢查，以查明被害人李俊輝有糖尿病史
    ，抵抗力差，根本不宜將傷口加以縫合，以致造成引流不全誘發敗血症及呼吸窘
    迫症，被告戊○○之醫療行為顯有過失；行政院衛生署醫事審議委員會（下稱衛
    生署醫審會）歷次報告中，忽略被害人血液中及手術傷口均含有相同之大腸桿菌
    ，而謂敗血症並非起因於傷口感染，即有可議。（二）又關於被告戊○○之醫療
    疏失責任審查，衛生署醫審會僅由外科醫師表示鑑定意見，並非延請不同醫學中
    心專家參與討論，是否可採？亦有存疑。而被告戊○○於八十六年四月十四日被
    害人前來彰基醫院複診時，亦未針對被害人主訴之傷口大量出血、疼痛、忽冷忽
    熱等症狀妥善處理並詳加檢查，反而責罵被害人不能忍受疼痛，以致未能及早發
    現被害人是否有敗血症情形，錯失適當治療之時機，對此被告戊○○亦難謂毫無
    任何疏失。（三）另於八十六年四月十八日上午六時許被害人重返彰基醫院掛號
    急診時，胸部Ｘ光檢查可見兩側肺葉有白色斑塊，白血球14570/cumm，心跳、呼
    吸加快、發燒，呈敗血症及肺急性呼吸窘迫症，惟被告丁○○醫師竟未先治療敗
    血症症狀，反而直接進行肛門擴創術，自上午八時四十分進入手術室，至九時四
    十五分開始麻醉，十時三十五分開始手術，十一時手術結束，十一時二十五分進
    入恢復室，自入院急診起至上開時間為止，長達六、七小時之診療過程中，均未
    見被告丁○○對於被害人之敗血症為適當之治療，以致延誤病情，被告丁○○之
    過失情節亦甚明確。（四）再依衛生署醫審會第一次及第三次之鑑定意見中，均
    詳加指出被告丁○○實施第二次手術前，已經藉由胸部Ｘ光檢查及血糖、白血球
    增高等情形，得以知悉被害人顯有敗血性症狀，此時被告丁○○仍想進行肛門擴
    創術來檢視傷口是否發炎化膿，值得商榷，況更不應選擇全身麻醉開刀，時間長
    達三小時四十分，對擴創術來說時間太長。術中血糖升高，PO2下降，有酸中毒
    現象，對病人原有之肺炎敗血症有更加重之傾向，顯有處理不當，據此已足認定
    被告丁○○之過失行為與被害人死亡結果間具有相當因果關係。（五）被告乙○○身為麻醉醫師，未能對於被害人術前身體狀況完整掌握，且依當時被害人病情
    欠佳之情形下，加以區域或半身麻醉尚有危險性，竟遽然施予全身麻醉，更嚴重
    影響被害人之生命安全。被告甲○○毫無根據即懷疑被害人罹患結腸癌，並為此
    實施第二次手術，且在手術紀錄上簽名，亦為促成被害人死亡之主因，同有過失
    可指。被告詹建彬醫師參與第二次手術之進行，造成被害人死亡，亦難辭過失之
    責。（六）衛生署醫審會將被告五人之各次醫療行為予以分割，而未就個別醫師
    從問診、檢查及診療過程整體觀察，亦因而切斷被害人死亡結果之因果關係，鑑
    定意見顯非妥適等情，為其主要論據。
四、訊據被告戊○○、丁○○、乙○○、甲○○、詹建彬均矢口否認有何業務過失致
    死犯行，（一）被告戊○○辯稱：被害人前來彰基醫院進行肛門管手術前，並
    未提及曾有糖尿病史，但亦無可能因其患有糖尿病即選擇不予開刀，且該次手術
    過程及術後處理均無不當，被害人併發敗血症之細菌源自於肺炎，而非肛門傷口
    ，故被害人死亡原因與伊所進行之第一次手術並無關聯，此經衛生署醫審會認定
    伊並無醫療過失，益足為證。另伊雖於第一次手術後將肛門傷口縫合，但亦有將
    膿引流出來，並非立刻全部縫合，應不致因傷口感染引發敗血症。而一般病人於
    進行肛門管手術後亦常見發燒情形，發燒原因可能係傷口有膿，被害人於複診
    時伊有將膿擠出，且由於傷口內部黏膜裂開，會有出血現象，但被害人當時之出
    血狀況亦不嚴重，尚無須作特別處理，伊因為要將膿擠出而要求被害人忍受疼痛
    ，並非對其疼痛情形漠不關心。（二）被告丁○○辯稱：伊進行第二次手術時雖
    施予全身麻醉，但不因而加劇被害人之症狀，反而提供被害人可靠之呼吸道，有
    助於處置呼吸窘迫症，減緩呼吸性酸中毒，從麻醉專業角度觀察，並無不當；又
    於被害人肛門管膿瘍傷口發炎化膿導致敗血症時，為求控制肛門細菌蔓延，故
    於緊急情況下決定施行肛門擴創術，並無任何過失。（三）被告乙○○辯稱：當
    時對被害人採取全身麻醉是由在場醫師一同決定，且該種麻醉方式亦非導致被害
    人死亡之原因，在恢復室時伊曾經嘗試讓被害人不用呼吸器自行獨立呼吸，但是
    發現被害人沒有辦法，於是就立刻再以呼吸器輔助被害人呼吸，處理過程中並無
    失當之處。（四）被告甲○○辯稱：伊當時是擔任彰基醫院急診室值班見習醫生
    ，幫忙主治醫師處理傷患急救，伊並未參與實際醫療行為，只是負責謄寫病歷報
    告，自訴人認伊亦有參與第二次手術之進行，顯有誤會。（五）被告詹建彬辯稱
    ：伊只是擔任第二次手術之助手，並未參與醫療過程之決策，只聽從被告丁○○
    醫師之指示辦理，應無過失責任可言。
五、經查：
（一）被害人李俊輝於八十六年四月十八日上午五、六時許前往彰基醫院急診掛號，
      其間雖經被告丁○○醫師緊急施予肛門擴創術，仍因肺炎併敗血症導致急性呼
      吸窘迫症，於八十六年四月十九日晚間九時二十分許不治死亡等情，有彰基醫
      院病歷資料內所附死亡證明書、診斷書、死亡時間證明書足資為憑。而依被害
      人生前於加護病房內所作之傷口、肺部及血液中細菌培養結果，發現血中細菌
      與肺部痰中之細菌相符，顯示敗血症之細菌來自肺中，而非肛門傷口，足徵被
      告戊○○進行肛門管手術並非被害人致死之原因，醫療過程亦無疏失可言，
      此據衛生署醫審會先後以第八七０二七號、第八七一六六號鑑定書認定無訛。
      雖自訴人一再質疑上開鑑定結果，並具體指出被害人肛門傷口亦有培養出大腸
      桿菌（Escherichia coli），與其血液中所培養出之大腸桿菌（Escherichia
      fergusonii）亦屬相同，因認衛生署醫審會對此略而不論，即率而認定敗血症
      非起因於肛門膿瘍傷口，自非妥洽。然經本院就此再次委請衛生署醫審會說明
      ，據該會覆稱上開二種細菌雖同屬Escherichia類，但因生化特性不同，仍無
      法認定被害人敗血症與肛門管手術有關，有該會九００八二號鑑定書在卷足
      參。是以引發被害人敗血症之成因應係肺炎所致，並非導因於第一次手術肛門
      膿瘍傷口引流不全或內部發炎，被告戊○○之醫療行為與被害人死亡結果間即
      無相當因果關係可言，自無從遽論其因而涉有業務過失致死犯行。
（二）再者，被害人先前並無糖尿病史，於接受第一次手術前亦未提及其有糖尿病之
      症狀，則被告戊○○於手術前雖未再另外檢查被害人血糖高低，亦難直接論斷
      其有過失。此觀衛生署醫審會前揭九００八二鑑定書僅提及「肛門廔管手術雖
      非重大手術，如能於手術前檢查肝功能、腎功能及血糖則較為妥適」等語，並
      未直接認定上開項目之檢查係進行肛門管手術所不可或缺，亦未判定被告戊○○此項不作為已屬重大違失，均足為證。況且被害人敗血症係起因於肺炎，
      已如前述，尚無法認定被害人所患糖尿病與手術後併發症之關係（見前揭鑑定
      書之記載），則被告戊○○手術前縱使經由血糖檢查發現被害人患有糖尿病，
      是否即能迴避肺炎之發生而使被害人免於死亡，亦非無疑。換言之，如依自訴
      人所認被告戊○○疏未盡其檢查義務應對被害人死亡結果負責，惟此不作為之
      事實仍應以具有迴避結果發生之可能性為前提，倘被告戊○○依照自訴人之期
      待完成血糖檢查，終不免於出現被害人死亡結果，即無從逕認被告戊○○未予
      檢查被害人血糖之不作為足以肇致被害人死亡。自訴人執此而謂被告戊○○疏
      於術前檢查，醫療行為顯有過失云云，容有誤會，尚不足採。
（三）又被告戊○○於被害人返回彰基醫院複診時，亦有注意其所訴發燒、出血症狀
      ，並懷疑是否為肛門傷口內仍有餘膿所致，故而再行處理傷口並擠出餘膿，並
      要求被害人不要害怕疼痛，此據被告戊○○供承綦詳。則自訴人指稱被告戊○○不顧被害人主訴發燒等症狀，一味告稱「怕痛不會好」而未為適當處理云云
      ，恐係被害人就診完畢返家後並未詳細敘述醫療過程，致使自訴人心生誤解。
      而被害人係開刀完後相隔數日返回彰基醫院複診，其目的無非在於讓被告戊○○檢視傷口復原情形，且傷口發炎化膿通常多會引起人體溫度升高，而呈現發
      燒症狀，被害人當時又未提及罹患肺炎之事，按理被告戊○○已就開刀之肛門
      傷口擠膿處理，而未特別再為各項血液、血糖等化驗檢查，亦難謂有何不妥。
      自訴人徒以事後發現被害人肇因於肺炎死亡，而指被告戊○○疏於檢查應受歸
      責，亦嫌率斷，難認可採。
（四）另被告戊○○之醫療行為業經衛生署醫審會認定並無疏失，因該部分行為應與
      外科手術有關，則該會徵詢專業外科醫師後為上開認定，程序上應無瑕疵可言
      ，此與被告丁○○所進行之第二次肛門擴創手術，涉及參與醫師決定施予全身
      麻醉是否妥當及有無惡化被害人呼吸窘迫症等重大爭議，均須委由專業麻醉科
      、內科、外科醫師會同研判之情形自有不同，當無從要求衛生署醫審會為相同
      之處理。是自訴人以被告戊○○之部分未經其他科別專業醫師參與意見，僅憑
      外科醫師單方說辭評斷並無疏失，有失公允云云，應係未能辨明二者判斷基礎
      之差距，所為指訴亦有未洽。
（五）而被害人於八十六年四月十八日上午前往彰基醫院急診時，因第一次手術後持
      續有發燒、畏寒及出血症狀，回診經胸部Ｘ光檢查已顯示有敗血性肺炎、血糖
      高及白血球增高，經被告丁○○診斷認為係肛門管膿瘍發炎化膿所導致敗血
      症症狀，此時被害人病況雖然嚴重，但被告丁○○為控制肛門細菌繼續蔓延而
      使敗血症惡化，故於緊急冒險下行肛門擴創術，則在衡量如不作肛門擴創術會
      加重病情，甚有危及被害人生命之情況下，被告丁○○之決定仍是可以被接受
      ，此為衛生署醫審會第八八三一六號鑑定書所是認。且被害人當時引發敗血症
      之原因，究係源於肺炎或肛門傷口仍屬不明，仍待檢驗人員進一步培養血液、
      開刀傷口及肺部痰中之細菌種類以追查感染來源，依被害人當時呈現之嚴重病
      況，自無可能靜候化驗結果再作手術處置，是以被告丁○○為求減緩被害人敗
      血症之惡化程度，在有限時間及參考依據下作出施行肛門擴創術之決定，而該
      項手術亦確實得以控制肛門細菌繼續蔓延，被告丁○○所為應無論以業務過失
      責任之餘地。
（六）至於被告丁○○於第二次手術時所決定之全身麻醉方式，不僅並未加劇呼吸窘
      迫症，且可提供被害人可靠之呼吸道（氣管內管），正壓呼吸以及高濃度之氧
      氣，均係治療呼吸窘迫症之最佳處置，呼吸性酸中毒反而有減緩之趨勢，尤其
      在進行大規模清創時，一般仍以全身麻醉為首要之選擇，故由麻醉專業角度判
      斷，被告丁○○關於麻醉方式之選擇亦無不當，同經衛生署醫審會第八八三一
      六號鑑定書認定屬實。固然該會先前出具之第八七０二七號、第八八一五八號
      鑑定書均曾質疑被告丁○○採行全身麻醉方式之適當性，惟就此部分之認定涉
      及麻醉專業科目，如有專業麻醉科醫師提供諮詢意見，較之僅有外科醫師進行
      判斷更為可信。衛生署醫審會業已陳明上開二次鑑定意見僅有外科醫師參與形
      成，至於該會第八八三一六號鑑定書部分則有麻醉科及內、外科醫師一同協助
      重新鑑定，所得結論自當更能切合真實，應為可採，尚無從僅因先前二次未臻
      翔適之鑑定意見，即遽為認定被告丁○○採行全身麻醉之決定失當。
（七）又被告乙○○醫師負責被害人第二次手術之麻醉事宜，並與被告丁○○醫師一
      同決定採行全身麻醉，以求建立較為可靠之呼吸道而順利進行擴創手術，該項
      麻醉方式之採擇應無疏失之處，詳如上述。而被告乙○○又於本院庭訊時供稱
      ：被害人手術完畢進入恢復室後，伊仍持續關注被害人能否無須借助呼吸器之
      輔助而獨立呼吸，並於察覺被害人獨立呼吸仍有困難後，隨即繼續輔以呼吸器
      維持被害人之呼吸功能等語，足見被告乙○○於被害人第二次手術前後無論就
      麻醉藥物劑量、操作過程及觀察被害人之呼吸情形，均已盡其注意義務，應無
      業務過失情節可指。另被告甲○○並未參與醫療處置，被告詹建彬則僅為第二
      次手術助手，均未參與實質手術內容之決策，自難將被害人死亡之結果歸責於
      渠等二人。被告乙○○、甲○○、詹建彬就其相關醫療行為均無疏失之處，亦
      經衛生署醫審會第九００八二號鑑定書認定明確，益足為證。自訴人僅因被告
      甲○○、詹建彬曾在手術紀錄上簽名紀錄，並未具體指明渠等應受非難之過失
      情節，已有可議；而自訴人指稱：被告甲○○曾經告知被害人家屬係因懷疑被
      害人患有結腸癌而進行第二次手術云云，則無任何證據足徵其說，自屬無憑，
      不足為採。
（八）而衛生署醫審會所出具之上開鑑定意見，均係就被告五人所負責之醫療業務及
      具體診療行為分析評斷，除逐一斟酌各該被告醫療處置有無疏失外，並就被害
      人死亡結果與診療行為之關聯性詳加指明，專業認定上自具有相當之可信性。
      又該會經常受理國內司法機關委託鑑定醫療疏失責任，鑑定經驗自屬豐富，其
      組成員又遍及醫療、法律專業人員、社會人士，並非侷限於醫療從業人員一隅
      ，亦具有高度之公信力。尤其本院先後五度彙整自訴人及被告所提各項疑點並
      附具卷證資料，送請該會反覆審認各項醫療處置之適當與否，最終所得鑑定意
      見絕非草率為之。乃自訴人竟謂該鑑定機關將個別醫療行為割裂觀察，導致因
      果關係因而切斷云云，卻無法提出其他有力之反駁意見推翻前揭認定，實非允
      洽，不足為取。
    綜上所陳，被告戊○○、丁○○、乙○○、甲○○、詹建彬前揭所辯非無所據，
    堪可採信。自訴人指訴渠等涉犯業務過失致死犯行，尚屬無憑。此外，復查無其
    他積極證據足認被告五人確有前揭自訴意旨所指之犯行，基於「罪疑唯輕」之刑
    事法原則，渠等犯罪尚屬不證明，揆諸首揭法條及判例意旨，均應諭知無罪之判
    決。
六、臺灣彰化地方法院檢察署移送本院審理部分（八十六年度偵字第六九三二號），
    與自訴人所指被告戊○○、丁○○之犯罪事實均屬相同，為事實同一之案件，僅
    因自訴人提起自訴而由檢察官停止偵查移送到院，既經本院判決無罪在案，自無
    再行退回該署偵查之必要，附此敘明。
據上論斷，應依刑事訴訟法第三百四十三條、第三百零一條第一項，判決如主文。
中      華      民      國      九十一    年      八      月      一    日
                           臺灣彰化地方法院刑事第三庭
                                        法      官  高  文  崇
右正本證明與原本無異。
如不服本判決，應於判決送達後十日內向本院提出上訴狀( 須附繕本 )。
                                        法院書記官  謝  志  鑫
中      華      民      國      九十一      年      八      月    六    日
